臺灣桃園地方法院刑事判決
109年度金訴字第179號
公  訴  人  臺灣桃園地方檢察署檢察官 
被      告  吳淑鈴


選任辯護人  蓋威宏律師
            林鼎鈞律師
上列被告因違反洗錢防制法等案件，經檢察官聲請以簡易判決處
刑（108年度偵緝字第2456號），本院認不得以簡易判決處刑，
改依通常程序審理，判決如下：
    主  文
吳淑鈴無罪。
    理  由
一、聲請簡易判決處刑意旨略以：被告吳淑玲知悉金融機構帳戶
    為個人信用之表徵，並可預見將自己之銀行帳戶存摺、金融
    卡及密碼交付他人，得作為人頭帳戶，以遂行詐欺取財或其
    他不法行為之用，仍基於幫助他人遂行詐欺取財及幫助洗錢
    之不確定故意，於民國108年1月4日前某時許，將其所申設
    之中國信託商業銀行000000000000號帳戶(下稱本案帳戶)之
    提款卡（含密碼），以不詳方式寄送予詐騙集團成員收受。
    嗣該詐欺集團成員即卓忠男(其所涉詐欺犯嫌，業經臺灣新
    北地方檢察署檢察官以109年度偵緝字第1008號為不起訴處
    分確定)於取得吳淑鈴提供之本案帳戶後，旋即意圖為自己
    不法所有，基於詐欺取財之犯意，明知其無意履行與告訴人
    楊玉美之買賣契約，仍以通訊軟體LINE向楊玉美佯稱：販售
    電視機及洗衣機各1臺等語，致楊玉美陷於錯誤，於108年1
    月4日15時6分許受騙轉帳共新臺幣（下同）47,200元至本案
    帳戶。因認被告涉犯刑法第30條第1項、刑法第339條第1項
    之幫助詐欺取財罪嫌及刑法第30條第1項、洗錢防制法第14
    條第1項之幫助洗錢罪嫌等語。
二、犯罪事實應依證據認定之，無證據不得認定犯罪事實；不能
    證明被告犯罪者，應諭知無罪之判決，刑事訴訟法第154條
    第2項、第301條第1項分別定有明文。
三、聲請簡易判決處刑意旨認被告涉犯上開罪嫌，是以被告之供
    述、證人即告訴人之證述、本案帳戶之開戶資料及交易明細
    等件為主要論據。
四、訊據被告吳淑鈴堅決否認有何上開犯行，辯稱：我沒有將本
    案帳戶的提款卡及密碼交給證人卓忠男（下均逕稱姓名），
    我的提款卡都放在我的包包裡面，應該是卓忠男趁我睡覺的
    時候將提款卡拿走，又趁我睡覺的時候將提款卡放回我包包
    。後來因為酒客要將錢匯進本案帳戶，我發現本案帳戶被凍
    結，才知道本案帳戶變警示帳戶，就去報警等語。被告之辯
    護人則為被告利益辯護稱：被告在知道本案帳戶成為警示帳
    戶後有質問卓忠男，卓忠男為取信被告，還跟被告說他看過
    簡訊，又傳簡訊告訴被告她的提款卡被法院扣，才讓被告輕
    忽帳戶遭警示之嚴重性。是之後被告收到聲請簡易判決處刑
    書，才知道本案帳戶之提款卡可能遭卓忠男盜用，被告隨後
    即至警局提告卓忠男涉犯竊盜罪，由此可知被告並無幫助他
    人為詐欺行為之不確定故意。又基於幫助犯之從屬性，本件
    卓忠男對告訴人陳稱買賣冷氣之行為，既已經臺灣新北地方
    檢察署檢察官以109年度偵緝字第1008號為不起訴處分，既
    正犯不成立犯罪，幫助犯更無由成立犯罪。又正犯詐欺罪既
    不成立，更無特定犯罪所得可言，因此被告也不構成幫助洗
    錢罪。經查：
　㈠證人即告訴人楊玉美於民國108年1月4日向卓忠男購買電視及
    洗衣機各1台，而於108年1月4日下午3時6分許以郵政跨行匯
    款匯入47,200元之價金至本案帳戶中，旋遭不詳人士提領一
    空。嗣後，因卓忠男未履行上開買賣契約，並無替告訴人裝
    設電視及洗衣機各1台，經告訴人對卓忠男另提起詐欺取財
    告訴，而經臺灣新北地方檢察署檢察官對卓忠男以109年度
    偵緝字第1008號為不起訴處分確定等節，業據證人即告訴人
    指訴明確，復有證人卓忠男之陳述、告訴人與卓忠男之LINE
    通訊對話紀錄、本案帳戶之交易明細資料、臺灣新北地方檢
    察署檢察官109年度偵緝字第1008號不起訴處分書等在卷可
    參，是本部份事實先堪認定。
　㈡證人卓忠男對告訴人表示要販售電視、洗衣機，但未依約交
    付之行為，並不構成詐欺取財罪及洗錢罪：
　⒈按刑法第339條第1項詐欺罪之成立，須意圖為自己不法之所
    有，以詐術使人將本人或第三人之物交付為要件。至於債務
    人於債之關係成立後，如有未依債之本旨履行民事債務之情
    形，在一般社會經驗上可能之原因甚多，縱令是出於惡意不
    為履行，若無足以證明其在債之關係發生時，自始即具有不
    法所有意圖之積極證據，亦僅能令負民事債務不履行之責任
    ，尚不得據此違反之客觀事態，而推定債務人原有詐欺取財
    或詐欺得利之犯意。何況詐欺罪之規範意旨，固在於禁止行
    為人於私經濟領域中使用欺罔之手段損人利己，然私經濟行
    為本有不確定性及交易風險，於私法自治及市場經濟等原則
    下，欲建立私人間財產上權義關係者，亦應參酌自身主、客
    觀條件、對方之資格、能力、信用及可能損益，並評估其間
    風險等而為決定，除有該當於前開詐欺罪構成要件之具體情
    事得被證明屬實外，自不能以債務人不履行其債務而致債權
    人蒙受損失，即遽謂該債務人詐欺，否則詐欺之刑事責任與
    民事債務不履行責任將失其分際。
　⒉經查，告訴人楊玉美於警詢中指稱：我於108年1月4日向卓忠
    男購買洗衣機和電視各1台，匯款47,200元到卓忠男提供的
    帳戶，卓忠男說同年月5日就會將商品送到，後來直到同年
    月19日我都沒收到商品，才知道遭到詐欺等語。嗣於偵查中
    具結證稱：在108年1月4日前我有向卓忠男買冷氣，我在住
    所現場交給卓忠男現金3萬元，後來卓忠男只幫我裝了1台冷
    氣。在裝完那台冷氣後，因為我提及要換電視和洗衣機，卓
    忠男就說要幫我拿有優惠，卓忠男請我女婿證人謝勳政用LI
    NE跟我聯絡要我匯款等語。又證人謝勳政於偵查中具結證稱
    ：之前卓忠男有幫我工廠裝冷氣，所以我認識卓忠男。因為
    我岳母即告訴人有裝電視和洗衣機的需求，所以我就打給卓
    忠男，卓忠男有說他有在賣這些東西，跟他訂會比較便宜，
    我就先跟卓忠男訂2台冷氣、1台電視、1台洗衣機。之後，
    卓忠男有來先裝1台冷氣，但其餘機器都往後延，打電話和
    傳LINE訊息卓忠男都不接也不回等語。而卓忠男於偵查中則
    證稱：當初告訴人確實有匯款47,200元，告訴人訂購的洗衣
    機和電視都到了，我有請證人謝勳政過來載，但證人謝勳政
    說要退貨，所以我不是要詐欺告訴人。我有幫告訴人裝1台
    冷氣，還有1台冷氣要去裝等語。綜合觀察上開證人即告訴
    人楊玉美、證人謝勳政、證人卓忠男之證述，可知卓忠男因
    為先前有替謝勳政之工廠安裝冷氣，安裝完畢後因告訴人亦
    有安裝冷氣之需求，因此謝勳政才會提供給告訴人關於卓忠
    男之聯繫方式，讓告訴人可向卓忠男購買冷氣。又證人即告
    訴人、謝勳政均證稱卓忠男確有先替告訴人安裝1台冷氣，
    核與卓忠男所證相符，且觀之謝勳政與卓忠男之LINE對話紀
    錄截圖，可見謝勳政向卓忠男表示：「昨天裝的那一台冷氣
    室外機壓縮機很大聲 你可能要幫我注意一下」等語（見臺
    灣新北地方檢察署108年度偵字第19426號卷【下稱偵卷】第
    68頁照片），可以證明卓忠男的確有幫告訴人裝設1台冷氣
    。
　⒊至卓忠男其後雖然未幫告訴人安裝其所訂購之電視和洗衣機
    ，然查，觀之謝勳政與卓忠男之LINE對話紀錄，可見謝勳政
    第1次以電話方式向卓忠男請其盡速安裝電視和洗衣機之時
    點，是在108年1月8日，此由謝勳政撥打電話予卓忠男後，
    卓忠男隨即回覆：「明天早上聯絡一下還沒有化牌位時間可
    能往後一點、現在師傅去看時了」等語（見偵卷第40頁照片
    編號8），可以推知。而本件告訴人訴警處理之時點，是在1
    08年1月19日，距離謝勳政第1次向卓忠男催促盡快安裝電視
    和洗衣機之時間，僅相隔11日，因此卓忠男無法在此一較短
    之時間內聯繫師傅，替告訴人安裝上開訂購商品之可能性，
    尚無從排除，已難率認卓忠男確有詐欺之主觀犯意。何況，
    卓忠男前已有替告訴人安裝1台冷氣，已經本院認定如前，
    則根據前述說明，縱然卓忠男其後因故未依雙方買賣契約履
    行安裝電視和洗衣機之義務，仍難認定卓忠男在買賣契約訂
    立之時，即已自始具有詐欺取財之不法所有意圖。尤其謝勳
    政證稱他之前曾向卓忠男為他的工廠廠房訂過冷氣，冷氣也
    安裝完成，之後才引薦給告訴人，讓告訴人可以聯絡卓忠男
    訂購冷氣，而且謝勳政又能透過通訊軟體LINE隨時聯絡到卓
    忠男，可知卓忠男確有經營冷氣安裝等事務且有實際替客戶
    安裝，並非完全未經營相關事業；再卓忠男又未使用虛構之
    身分，或隱匿真實之身分，亦未於收到款項後旋即失去聯繫
    ，顯見卓忠男並未隱匿真實身分逃避追索，自不能以卓忠男
    於短短11日內未替告訴人安裝所訂購之電視和洗衣機之情況
    ，就認定卓忠男於雙方契約訂立之初，即有詐欺故意及不法
    所有意圖。
　⒋再告訴人提告卓忠男未依約履行安裝電視及洗衣機之舉，涉
    犯詐欺取財罪嫌一節，復經臺灣新北地方檢察署檢察官109
    年度偵緝字第1008號，認定卓忠男未依約履行之舉動純屬民
    事糾紛，告訴人可循民事訴訟程序謀求救濟，卓忠男欠缺不
    法所有意圖，而為不起訴之處分，此經本院調閱該案全卷核
    閱屬實，並有該案不起訴處分書在卷可證。因此，告訴人不
    是因卓忠男之「詐欺行為」，而匯款進由被告申設、卓忠男
    所提供之本案帳戶，因為卓忠男不具有不法所有意圖，並不
    構成詐欺取財罪。
　⒌而卓忠男對告訴人既無涉犯詐欺取財之罪，告訴人依卓忠男
    指示匯入被告本案帳戶之款項，更非刑法第339條第1項詐欺
    取財罪，此洗錢防制法第3條第2款規定之特定犯罪所生的「
    特定犯罪所得」，是卓忠男亦不構成洗錢防制法第14條第1
    項之洗錢罪。　
　㈢基於幫助犯之從屬性，證人卓忠男既不構成詐欺、洗錢罪之
    正犯，被告自不負詐欺、洗錢罪幫助犯之責任：　　
　⒈刑法第30條有關幫助犯之性質，實務及學說多數見解係採限
    制共犯從屬性說，最高法院60年台上字第2159號判例意旨謂
    ：「刑法上之幫助犯，以正犯已經犯罪為構成要件，故幫助
    犯無獨立性，如無他人犯罪行為之存在，幫助犯即無由成立
    」，亦顯示幫助犯無獨立性。且刑法第30條立法理由已說明
    ：「幫助犯係採限制從屬形式，與修正後之教唆犯同，條文
    明示幫助犯之成立，以被幫助者著手犯罪之實行，且具備違
    法性為必要」，則幫助犯既從屬於正犯而成立，決定其犯罪
    之時間，自應以正犯行為為準。又幫助犯並非其幫助行為一
    經完成，即成立犯罪，必其幫助行為或影響力持續至正犯實
    行犯罪始行成立（最高法院96年度台非字第312號判決意旨
    參照）。準此，幫助犯之幫助行為本身並不構成犯罪，其可
    歸責之處應在於其幫助行為最終資助正犯成立犯罪之影響力
    。　
  ⒉被告吳淑鈴自警詢、偵查及本院審理中均堅決否認有將本案
    帳戶之提款卡與密碼交給卓忠男供他使用，辯稱：因卓忠男
    有到我家中，可能是卓忠男趁我睡覺時將本案帳戶之提款卡
    竊走，而密碼方面則因密碼設為我兒子農曆生日，我曾因勞
    保加保之事將我兒子生日告知卓忠男，可能是卓忠男猜到本
    案帳戶提款卡之密碼等語。然本件依告訴人之指訴內容，是
    告訴人依卓忠男之指示，將購買電視、洗衣機之價金47,200
    元匯至本案帳戶內，此由卷內卓忠男與謝勳政之對話紀錄照
    片中，可見卓忠男將被告之存摺照片封面傳送予謝勳政（見
    偵卷第40頁照片編號7），可獲佐證。而本件聲請簡易判決
    處刑意旨認被告涉犯之幫助詐欺、洗錢犯行，被告幫助之正
    犯即卓忠男實施之正犯犯罪事實，是「卓忠男對告訴人佯稱
    可安裝電視機、冷氣此詐術，致告訴人陷於錯誤而匯款至本
    案帳戶內」之詐欺取財行為。惟上開卓忠男之行為既經臺灣
    新北地方檢察署檢察官以109年度偵緝字第1008號，認卓忠
    男之犯罪嫌疑不足而為不起訴處分，則既無詐欺取財正犯之
    實行行為，縱然告訴人匯款進入之帳戶為被告申設之本案帳
    戶，因無正犯行為可資依附從屬，仍無從成立幫助犯，其理
    甚明。
　⒊至告訴人於本院準備程序中固質以：被告說提款卡被偷，但
    被告不僅在被偷的時候不知道，連還的時候也不知道，顯然
    被告與卓忠男很熟等語。然而姑且不論本案帳戶之提款卡及
    密碼已無證據證明是被告主動基於幫助他人犯罪之故意，而
    提供予卓忠男使用；或如被告所辯是遭到卓忠男竊取而由卓
    忠男猜到密碼，才變成由卓忠男使用，即便被告確實主動將
    本案帳戶交予卓忠男使用，惟既卓忠男對告訴人之詐欺、洗
    錢正犯犯嫌已不構成犯罪，則究竟卓忠男是透過何種方式取
    得被告之本案帳戶加以利用，不影響本案帳戶申設人即被告
    基於幫助犯從屬性原則，無從成立幫助犯之結論，附此敘明
    。
五、駁回證據調查之聲請：
　　當事人、代理人、辯護人或輔佐人聲請調查之證據，法院認
    為不必要者，得以裁定駁回之；而與待證事實無重要關係者
    、待證事實已臻明瞭無再調查之必要者，應認為不必要，刑
    事訴訟法第163條之2第1項、第2項第2款、第3款定有明文。
    本件公訴人聲請傳喚卓忠男到庭，待證事實為卓忠男為何指
    示告訴人將款項匯入被告本案帳戶、匯入款項由何人領出。
    然卓忠男不成立詐欺、洗錢罪已業如前述，被告並不成立幫
    助犯之認定，與卓忠男為何指示告訴人匯款進入被告申設之
    本案帳戶，由誰提領匯入之款項等節，均無所涉。因此公訴
    人此部分證據調查之聲請，並無必要，應予駁回。
六、綜上所述，既正犯即證人卓忠男對告訴人稱可買賣電視及洗
    衣機之行為，業經檢察官為不起訴之處分而不成立犯罪，則
    被告本案帳戶雖為告訴人匯款進入之帳戶，基於幫助犯之從
    屬性，無從論以被告幫助犯詐欺取財、洗錢罪。依卷附現存
    資料及公訴人所提出之證據，並不足以證明被告有何上開被
    訴犯行，是既聲請簡易判決處刑意旨尚未達於通常一般之人
    均不致有所懷疑，而得確信其為真實之程度，揆諸前開說明
    ，自應依法為被告無罪之諭知。　　
據上論斷，應依刑事訴訟法第301條第1項，判決如主文。
本案經檢察官施韋銘聲請簡易判決處刑，檢察官黃鈺斐、王珽顥
到庭執行職務。　　　　
中　　華　　民　　國　　 111   年　　 8 　 月　　29   日
                  刑事第一庭  審判長法  官  鄭吉雄

                                    法  官  楊奕泠

                                    法  官  林述亨　
以上正本證明與原本無異。
如不服本判決應於收受判決後20日內向本院提出上訴書狀，並應
敘述具體理由。其未敘述上訴理由者，應於上訴期間屆滿後20日
內向本院補提理由書(均須按他造當事人之人數附繕本)「切勿逕
送上級法院」。 

　　　　　　　　　　　　　　　       書記官　黃甄智　　
中　　華　　民　　國　　111 　年　　8 　　月　　29　　日